【裁判字號】    95,上訴,2170
【裁判日期】    950817
【裁判案由】    偽造文書等
【裁判全文】
臺灣高等法院刑事判決                95年度上訴字第2170號
上  訴  人
即  被  告  乙○○
選任辯護人  蔡岳龍律師
上列上訴人因偽造文書等案件，不服臺灣桃園地方法院95年度訴
字第70號，中華民國95年5月8日第一審判決（起訴案號：臺灣桃
園地方法院檢察署94年度偵字第7727號），提起上訴，本院判決
如下：
    主  文
上訴駁回。
    事  實
一、乙○○為米庭室內裝修設計工程有限公司（下稱米庭公司）
    負責人，於民國93年9月間，向業主林錫雄承包桃園縣中壢
    市忠愛莊附近之中壢市內厝子173-194號、173-196號房屋裝
    修工程，約定工程款為新台幣（下同）240萬元。乙○○旋
    將上開房屋1、2樓粉刷及3樓增建加蓋工程，交由富邦工程
    有限公司（下稱富邦公司）負責人丙○○承攬，再經由丙○○轉包甲○○施作；甲○○據以估價總工程款為1,034,792
    元，同時約定甲○○應得之工資仍由丙○○支付。迨於同年
    11月間，因丙○○認甲○○施工進度不及，雙方同意解除委
    任。乙○○則另經丙○○介紹，將該後續工程委由周和順繼
    續施作，並約定丙○○同時退場，承攬契約權利義務關係存
    在於乙○○、周和順2人間。後乙○○按工程進度，分別於
    93年12月3日、93年12月16日、93年12月23日、94年1月20日
    、94年1月24日，各給付周和順10萬元、10萬元、20萬元、5
    萬元、5萬元，總計50萬元。嗣因乙○○無力支付尚欠周和
    順工程尾款約18萬餘元，竟意圖為自己不法之所有，向周和
    順佯稱：全部工程款計72萬5千元已交付甲○○；又為避免
    謊言遭識破，乃起意移花接木，利用甲○○另行向其承攬「
    介壽路工地」浴廁整修工程，曾領取工程款12萬5千元，因
    而在乙○○所有之廠商付款簽收簿上簽名具領之機會，於不
    詳時間（應在周和順94年1月24日領款後，至94年3月3日周
    和順與乙○○共同至高明派出所協調前某時），在桃園縣桃
    園市○○街公司內，將廠商付款簽收簿甲○○簽名欄位之現
    金欄及金額欄之「1」 25,000元，各以原繕寫之黑色、藍色
    原子筆，變造為「7」 25,000元，施工地點偽填成「中壢內
    厝子」，簽收付款日期則偽填為93年11月 3日，藉以變造虛
    構甲○○於93年11月 3日向乙○○領取中壢內厝子工地工程
    款72萬5 千元之事實，再將該變造之付款簽收簿提示周和順
    ，以取信周和順，意圖獲取不再給付上開工程餘款18萬餘元
    之利益，致生損害於甲○○及周和順。惟因周和順與甲○○
    求證後，得知上情而未遂。
二、案經甲○○訴請臺灣桃園地方法院檢察署檢察官偵查起訴。
    理  由
一、訊據上訴人即被告乙○○雖坦承將公司廠商付款簽收簿上甲○○簽名欄位現金欄及金額欄之「1」25,000元，塗改成「7
    」25,000元，施工地點填載成「中壢內厝子」，簽收付款日
    期則填寫為93年11月3日，表示甲○○於93年11月3日領取中
    壢內厝子工地工程款72萬 5千元，再將該付款簽收簿提示周
    和順等情，然矢口否認有偽造文書、詐欺犯行，辯稱：是與
    甲○○對帳後，經甲○○同意而更改，並請甲○○簽名云云
    。
二、惟查：
（一）本件桃園縣中壢市內厝子173-194號、173-196號房屋1、2
      樓粉刷及 3樓增建加蓋工程，係由富邦公司負責人丙○○
      向被告承攬後，再轉包甲○○施作，甲○○據以估價總工
      程款為 1,034,792元，並約定甲○○應得工資仍由丙○○
      支付，甲○○係於實際進場施工後才認識被告，甲○○應
      得之工資約8萬6千元與被告無關，亦未就上開工程向被告
      領取過任何工程款；被告所提出之廠商付款簽收簿上甲○○簽名部分，係甲○○另行向被告承攬「介壽路工地」之
      浴廁整修工程，而領取之工程款12萬5千元（分3次分別領
      取10萬、2萬、5千元），並非72萬 5千元；且甲○○簽名
      當時，除金額「 125,000」元外，其餘欄位均為空白，上
      開兩件工程款完全無關，也無11月 3日至被告公司領取60
      萬元之事等情，業據證人甲○○於原審及本院結證明確（
      見原審卷第55頁至第65頁及本院卷95年8月3日審判筆錄第
      2頁至第5頁）。而被告就該72萬 5千元究如何交付甲○○
      及更改內容，於警詢辯稱：我有交付甲○○72萬 5千元，
      是一次交付等語（見偵查卷第 3頁）；嗣於偵查中辯稱：
      確有交付72萬5千元，但是共分 4次，前3次分別在工地交
      付10萬、2萬、5千，再於93年11月 3日在公司交付60萬元
      ，同時請甲○○簽收，但因書寫時墨水沒水，所以在72萬
      5千元之「7」部分有塗改的痕跡云云（見偵查卷第29頁、
      第40頁）；及至原審準備程序中改稱：我事先已將甲○○
      前3次請取之12萬5千元寫在付款簽收簿上，本來要拿到工
      地給他簽名，後來他在11月 3日領取60萬元後，就直接將
      12萬5千元上的「1」，改成「7」等語（見原審卷第7頁）
      ；迨至原審審理中復稱：因原子筆沒有墨水才換筆（見原
      審卷第65頁），被告對於親身經歷之單純付款72萬 5千元
      之事實，究竟72萬5千元是1次交付或分 4次交付、或因墨
      水因素塗改數字、或原已寫成12萬 5千元為便利緣故始直
      接更正為72萬 5千元，竟然前後所述不一，已難採信；且
      依上開簽收簿所載，甲○○簽收之欄位內容，除甲○○簽
      名外，竟有同一人書寫之 3種墨水字跡（分別為黑色、深
      藍色、淡藍色），以一般原子筆取得容易，倘被告係同時
      書寫，應無使用 3種不同顏色原子筆之必要。況依常情判
      斷，設甲○○係分4次日期向被告請款；或先領取12萬5千
      元，再請領60萬元，被告理當於簽收簿上分次要甲○○簽
      收，亦無於簽收簿上將12萬5千元逕行塗改為72萬5千元，
      請領日期亦均載為同一日之理。足見被告辯稱係與甲○○
      核對後，當場更改，並因墨水不足而使用不同顏色原子筆
      ，不足採信。
（二）被告於檢察官94年 6月6日偵查中訊問93年11月3日交付甲○○之60萬元來源時，供稱：我的業主林錫雄匯到我的帳
      戶後領出等語，並稱：我只有使用華信銀行北桃園分行帳
      戶，同時提出該存摺正本為證（見偵查卷第30頁）。嗣經
      檢察官依該存摺內容接續訊問：林錫雄於93年 9月30日匯
      入之72萬元，已於同年10月4日全額領出，迄同年11月3日
      前，該帳戶內僅有「453」元，如何於同年11月3日支付甲○○60萬元，被告復改稱：另有其他收入云云（見同上偵
      查筆錄），前後所辯不一，已無可信。且被告於94年6月2
      7 日偵查中改稱：建華銀行帳戶才是主要使用的帳戶，並
      係由該帳戶內提領支付甲○○等語（見偵查卷第40頁），
      然並未提出該存摺為證，反係提出包括「中壢內厝子案」
      、「爾雅安親班案」、「桃園大有案」等 3工地之估價單
      （合約書）、報價單等文件，欲證明確有承攬工程款之收
      入。然有關「中壢內厝子案」業主林錫雄於93年 9月30日
      匯入之72萬元與上開60萬元無關，已如前述，而另 2案之
      工程款究竟有無收入？收入多少？均無從得知。且依被告
      於原審當庭所提出之收據 7紙，均係被告自行製作之收據
      正本，格式一致，並有以回收紙列印者，不僅自外觀觀察
      ，似屬事後統一製作，復與一般交易習慣不符，更無收入
      之憑證資料，收據所載時間、金額，亦與上開華信商業銀
      行存摺交易明細內容不符，參以依上開銀行存摺交易內容
      所載，被告均係於款項匯入後，旋即於當日或短短數日內
      全額領出，又未見轉入自己相關帳戶之交易資料；及被告
      持有之信用卡，於92年年初間即遭銀行強制停卡，米庭公
      司又因於92年12月間停業，無力支付下包陳清和工程款88
      ,050元，遭陳清和提出詐欺刑事告訴，後經檢察官認為僅
      屬民事債務糾紛，而於94年12月31日為不起訴處分（有處
      分書 1份在卷可參，見偵查卷第20、21頁），益見被告當
      時財務狀況不佳，當無一次給付甲○○高達60萬元鉅款之
      能力。足見被告辯稱於93年11月 3日給付甲○○60萬元，
      並由甲○○於廠商付款簽收簿上簽名，要非屬實。
（三）被告雖另辯稱：該72萬 5千元係甲○○已領取之中壢市內
      厝子173─194號、173─196號房屋1、2樓粉刷及 3樓增建
      加蓋工程工程款，然查：１、甲○○施作中壢內厝子工地
      之進度不及丙○○要求，雙方同意解除委任，被告則另經
      丙○○介紹，將工程委由周和順繼續施作，丙○○亦同時
      退場。而甲○○業已施作之範圍，僅包括 3樓增建部分之
      板模、磚牆等硬體結構，及 2樓部分之牆壁打石，該部分
      之工資連同材料費用約 1、20萬元等節，業據證人周和順
      於原審證述明確（見原審卷第68頁），核與證人甲○○於
      原審證稱：除材料由丙○○提供外，丙○○另積欠工資約
      8萬6千元等語相符（見原審卷第64頁）。則甲○○施作之
      範圍僅價值約1、20萬元，被告自不可能支付高達72萬5千
      元之工程款？況甲○○係經由富邦公司之丙○○下包工程
      ，與富邦公司並無僱傭關係，亦據證人甲○○於原審證述
      明確（見原審卷第55頁），縱依被告所供，甲○○為丙○○所屬富邦公司之「監工」，被告與富邦公司間之承攬契
      約亦與甲○○完全無涉，富邦公司因該承攬契約施作之工
      程款均應由被告支付富邦公司負責人丙○○，殊無給付「
      監工」甲○○之餘地。２、甲○○對本件內厝子工地之施
      工範圍估價為 1,034,792元，為甲○○證述無訛，並有估
      價單 1紙在卷可稽（見偵查卷第16頁）。而於該估價單下
      方之加總計算式，及總金額72萬 5千元為完全不同之筆跡
      、墨水字跡，被告並坦承係自行記載（見偵查卷第40頁）
      ，則該「72萬 5千元」既為被告片面製作，復無任何佐證
      ，自難採信。況該估價單係於93年11月 1日開立，為被告
      及甲○○所不爭執致被告復自承於2日後即同年月3日時，
      上開工程尚未完工，衡情被告亦無可能於工程施作中途即
      給付全部工程款72萬 5千元。３、甲○○確有另行向被告
      承攬「介壽路工地」浴廁整修工程，為證人甲○○、周和
      順於原審一致證述在卷，並經被告自承無誤。雖被告指稱
      ：該部分工程款僅有 5千元。然周和順因施作本件中壢內
      厝子工地工程，分別於93年12月 3日、93年12月16日、93
      年12月23日、94年1月20日、94年1月24日，向被告領取工
      程款10萬元、10萬元、20萬元、5萬元、5萬元，總計50萬
      元，已據被告逐筆記載於所提出之廠商付款簽收簿上，倘
      甲○○確有上開簽收72萬5千元工程款之事實，依同一時
      間被告對於前來收取工程款，均有登帳並由收款人簽收確
      認之習慣，被告豈有未要求甲○○亦記載於上開簽收簿上
      ？益見證人甲○○所證：簽收簿上簽名部分，確係「介壽
      路工地」浴廁整修工程所領取之工程款12萬5千元，應屬
      可信。４、況縱被告曾支付甲○○72萬5千元，惟被告於
      分5次支付周和順共50萬元後，竟於周和順要求尾款18萬
      餘元時，提出上開簽收簿中甲○○之簽收記錄表示業已支
      付，顯見被告係認甲○○、周和順2人均係領取之同一工
      地之工程款，始會以業已由甲○○支領而拒絕給付？尤以
      被告若早已於93年11月3日支付甲○○72萬5千元，亦不可
      能先後5次再交付周和順共50萬元之理？參以被告因與周
      和順間尾款糾紛，2人另與業主林錫雄簽立協議書明確約
      定：「乙方（乙○○）承諾先於94年2月20日給付部分工
      程款給丙方（周和順），丙方則承諾儘速派員完成修繕工
      作，甲方（林錫雄）則站在第3者協調之角色，工程款部
      分應由乙方乙○○全權負責」（見偵查卷第46頁），益見
      證人周和順所證述工程款應由被告負擔，與甲○○無關等
      語（見原審卷第67頁），應屬真實。足見被告辯稱：72萬
      5千元係甲○○領取之中壢市內厝子工程款，不足憑信。
      甲○○於廠商付款簽收簿上簽名，亦與中壢內厝子工地工
      程款無關，並係另件介壽路工地工程之工程款12萬5千元
      無疑。
（四）證人即被告公司助理潘淑清雖於原審證稱：93年11月 3日
      當天晚上甲○○確有到公司與被告對帳，並有看到被告將
      5、60 萬元之現金放在公司辦公室桌上，而甲○○離去時
      上開現金已不在桌上等語。然證人潘淑清於偵查及原審均
      未明確指證親見甲○○自被告處收取60萬元現金之事實，
      僅泛稱看見現金置於桌上，已不足為被告有支付甲○○六
      十萬元之依據。再證人潘淑清於原審則將甲○○分別 3次
      領取現金之時間、金額等細節，與被告供述完全一致，經
      原審質疑有違常情時，證人潘淑清先稱：我有幫公司記帳
      ，惟所稱記帳竟只是拿簽收簿給客人簽收，再經原審提示
      並詢問上開簽收簿中有無自身筆跡時，證人潘淑清復改稱
      ：均係老闆與客戶的筆跡等語（見原審卷第50頁），先後
      所稱亦有矛盾。又證人潘淑清於原審同時證稱：因為老闆
      有打電話回辦公室跟我說甲○○要預支，因此我將之記載
      在 1張MEMO紙上，因為預支的工人不多，所以我才印象深
      刻（見原審卷第51頁）。惟甲○○既係分 3次請領款項，
      時間間隔超過 1星期，衡情證人潘淑清已不可能記載於同
      「1張」MEMO紙上，且經原審訊問開庭前是否曾看過任何
      資料，以及開庭當時所攜帶之文件為何時，證人潘淑清方
      坦承前日曾看過被告提供之「支出本」，並稱所攜帶之「
      證人潘淑清事實經過陳述」一紙係自行在「家中」以電腦
      繕打等語（見原審卷第52頁），所稱上情亦與被告供稱：
      甲○○領款時，我是叫潘淑清記載於電腦內（而非MEMO紙
      上），開庭前我並沒有拿資料給潘淑清看，「證人潘淑清
      事實經過陳述」一紙是昨天她在「我公司」裡打的等語（
      見原審卷第65頁）完全不符，益見證人潘淑清所證，顯非
      事實。況被告於警詢、偵查兩度明確供稱：交錢給甲○○
      時，只有我們2人在場等語（見偵查卷第4頁、第24頁），
      及至本院亦供稱：和甲○○對帳時只有我們2個在場等語
      （見本院卷95年8月3日審判筆錄第7頁），均未提及潘淑
      清有在場，益見證人潘淑清所證，要屬迴護被告事後勾串
      之虛偽證詞，不足為被告有利之認定。
（五）綜上所述，被告所辯各節，均無可採，事證明確，被告犯
      行堪以認定。至被告雖聲請傳喚丙○○以資釐清本件工程
      ，被告並無偽造文書及詐欺罪嫌，暨聲請測謊鑑定，然本
      件事證已明，自無再行傳喚丙○○及測謊之必要，併此敘
      明。
三、被告將上開廠商付款簽收簿內，甲○○已簽名之欄位內容加
    以變造，虛構甲○○因為中壢內厝子工地案已於93年11月 3
    日領取工程款72萬 5千元之事實，再將變造後之廠商付款簽
    收簿不實內容，持向周和順主張拒絕支付尾款，意圖獲取不
    再給付尾款18萬元之利益，自足以生損害於甲○○、周和順
    。核被告所為，係犯刑法第216條、第210條之行使變造私文
    書罪及第 339條第3項、第2項之詐欺得利未遂罪。公訴意旨
    漏未斟酌被告並未因此實際獲得利益之事實，認被告係犯刑
    法第339條第2項之詐欺得利既遂罪，尚有未洽，惟因基本事
    實同一，並僅屬犯罪程度之差異，自無須變更起訴法條。被
    告變造私文書後復持以行使，變造私文書之低度行為應為行
    使變造私文書之高度行為所吸收，自不另論罪。被告行為後
    ，刑法第55條牽連犯部份業於94年2月2日廢止，並於95 年7
    月 1日施行，經比較新舊法結果，以舊法較有利於被告，依
    刑法第2條第1項前段規定，仍適用修正前第55條後段規定。
    被告所犯上開行使變造私文書罪、詐欺得利未遂罪 2罪間具
    有方法結果之牽連關係，為牽連犯，應依修正前第55條後段
    規定，從一重之行使變造私文書罪處斷。至刑法第339條第2
    項之詐欺罪關於罰金刑部份，依修正後刑法施刑法第1條之1
    規定：「中華民國94年1月7日刑法修正施行後，刑法分則編
    所定罰金之貨幣單位為新臺幣。94年1月7日刑法修正時，刑
    法分則編未修正之條文定有罰金者，自94年1月7日刑法修正
    施行後，就其所定數額提高為30倍。但72年6月26日至94年1
    月 7日新增或修正之條文，就其所定數額提高為三倍。」經
    比較新舊法結果，刑度相同，依刑法第2條第1項前段規定，
    應適用修正前之規定論處。而以往實務見解，認原判決未及
    比較適用新舊法時，上訴後，雖比較結果以舊法有利於行為
    人；惟修正後規定係以適用行為時法為原則，原判決雖未及
    比較適用，然上訴本院後，經比較新舊法，行為後法律並非
    較有利於行為人，仍應適用行為時法，則原判決適用行為時
    法即無不當，自不構成撤銷之事由。
四、原審調查結果，適用刑法第216條、第210條、第339條第2項
    、修正前第55條、第41條第 1項前段，修正前罰金罰鍰提高
    標準條例第1條前段、第2條規定，同時審酌被告平日素行，
    犯罪動機係因經濟困頓，無力支付工程尾款約18萬元、始變
    造廠商付款簽收簿，所生之危害、所獲得之利益及犯罪後未
    見悔意等一切情狀，量處有期徒刑 6月，並諭知易科罰金之
    折算標準，認事用法，核無違誤。被告上訴意旨，猶執前詞
    ，否認犯罪，為無理由，應予駁回。
五、至證人潘淑清是否涉有偽證罪嫌，應由檢察官另行偵查處理
    。
據上論斷，應依刑事訴訟法第368條，判決如主文。
本案經檢察官邱美育到庭執行職務。
中    華    民    國    95    年    8     月    17    日
                  刑事第八庭審判長法  官  鄭文肅
                                  法  官  楊炳禎
                                  法  官  陳國文
以上正本證明與原本無異。
如不服本判決，應於收受送達後十日內向本院提出上訴書狀，其
未敘述上訴之理由者並得於提起上訴後十日內向本院補提理由書
（均須按他造當事人之人數附繕本）。
                                  書記官  吳素雲
中    華    民    國    95    年    8     月    17    日
附錄：本案論罪科刑法條全文
中華民國刑法第210條
偽造、變造私文書，足以生損害於公眾或他人者，處五年以下有
期徒刑。
中華民國刑法第216條
行使第210條至第215條之文書者，依偽造、變造文書或登載不實
事項或使登載不實事項之規定處斷。
中華民國刑法第339條
意圖為自己或第三人不法之所有，以詐術使人將本人或第三人之
物交付者，處五年以下有期徒刑、拘役或科或併科一千元以下罰
金。
以前項方法得財產上不法之利益或使第三人得之者，亦同。
前二項之未遂犯罰之。


司法院資訊處製作；財團法人民間司法改革基金會備份。
